ACORDAO-COMPLETO-2520914

ACÓRDÃO 18970/2021 ATA 41/2021 - SEGUNDA CÂMARA

VISTOS, relatados e discutidos estes autos que cuidam de embargos de declaração opostos pelo Sr. Gilberto Magalhães Occhi contra o Acórdão 18203/2021-TCU-Segunda Câmara (Relator: Ministro Raimundo Carreiro) .
ACORDAM os Ministros do Tribunal de Contas da União, reunidos em Sessão da Segunda Câmara, diante das razões expostas pelo Relator, em:
9.1. com fulcro no artigo 34 da Lei 8.443/92 c/c o art. 287 do RI/TCU, conhecer dos embargos de declaração opostos pelo Sr. Gilberto Magalhães Occhi contra o Acórdão 18203/2021-TCU-Segunda Câmara (Relator: Ministro Raimundo Carreiro) , para, no mérito, acolhê-los, com efeitos infringentes, a fim de dar a seguinte redação ao item "c" do Acórdão 18203/2021-TCU-Segunda Câmara:
c) Julgar regulares as contas do Sr. Gilberto Magalhães Occhi, CPF XXX.478.847-XX, dando-lhe quitação plena;
9.2. enviar cópia do presente Acórdão ao Sr. Gilberto Magalhães Occhi e à Caixa Econômica Federal, informando que a presente deliberação está disponível para a consulta no endereço www.tcu.gov.br/acordaos, além de esclarecer que, caso requerido, o TCU poderá fornecer sem custos as correspondentes cópias, de forma impressa.

Embargos de declaração interposto por Gilberto Magalhães Occhi contra o Acórdão nº 18.203/2021-TCU-2ª Câmara- de minha relatoria.

Segunda Câmara

Caixa Econômica Federal.

3. Interessados/Responsáveis/Recorrentes:
3.1. Responsável: Gilberto Magalhães Occhi (XXX.478.847-XX).
3.2. Recorrente: Gilberto Magalhães Occhi (XXX.478.847-XX).

13.1. Ministros presentes: Bruno Dantas (Presidente), Aroldo Cedraz e Raimundo Carreiro (Relator).
13.2. Ministros-Substitutos presentes: Marcos Bemquerer Costa e André Luís de Carvalho.

RAIMUNDO CARREIRO

Ministro Raimundo Carreiro.

Trata-se de embargos de declaração opostos pelo Sr. Gilberto Magalhães Occhi contra o Acórdão 18203/2021-TCU-Segunda Câmara (Ata nº 37/2021 - 2ª Câmara - Sessão de 26/10/2021 - Telepresencial) , de minha relatoria, a seguir transcrito.
"VISTOS e relacionados estes autos que versam sobre a prestação de contas ordinárias da Caixa Econômica Federal de 2017;
Considerando que está em trâmite o TC Processo 031.119/2019-0, que versa acerca de representação autuada por força do Acórdão 1232/2019-TCU-Plenário, relator Ministro Raimundo Carreiro, proferido no processo TC-Processo 035.244/2017-8, com vistas a apurar os fatos relacionados à operação de crédito à empresa Concessionária SPMAR S. A. no valor aproximado de R$ 2 bilhões, com recursos da Caixa Econômica Federal e do Banco Nacional de Desenvolvimento Econômico e Social (BNDES) ;
Considerando que, dos autos do referido TC Processo 031.119/2019-0, consta instrução (peça 66, p. 47- 49) da unidade técnica responsabilizando os gestores Antônio Carlos Ferreira e Roberto Derziê de Sant'Anna, necessitando-se de apuração que pode impactar as contas referentes ao exercício de 2017, pois ambos são responsabilizados pela concessão indevida de financiamento suplementar à SPMAR no valor de R$ 185.000.000,00;
Considerando que, quanto às condutas supostamente maculadoras das contas da responsável Deusdina dos Reis Pereira, a Caixa Econômica Federal instaurou o processo disciplinar DF.5818.2017.C.000242 para "apurar, no rito comum, irregularidades relacionadas à conduta da dirigente da VIFUG (5818) , à época dos fatos, e ao conteúdo das mensagens analisadas, bem como fatos correlatos que surgirem no decorrer das investigações", o qual foi encerrado em 11/3/2019, tendo isentado de responsabilidade a gestora;
Considerando que, no toca às condutas atribuídas ao gestor Gilberto Magalhães Occhi, a Caixa informou que o Processo Disciplinar e Civil DF.5105.2019.C.000010 se encontra encerrado, com decisão definitiva que imputou ao ex-empregado a penalidade administrativa de advertência e isenção de responsabilidade civil;
Considerando os pareceres uniformes exarados pela Secretaria de Controle Externo Sistema Financeiro Nacional e dos Fundos de Pensão às peças 57 a 59; e
Considerando o parecer elaborado pelo Ministério Público junto ao TCU à peça 60 (Subprocurador-Geral Lucas Rocha Furtado) ;
ACORDAM os Ministros do Tribunal de Contas da União, com fundamento nos arts. 1º, inciso I; 16, incisos I e II; 17, 18 e 23, incisos I e II, da Lei nº 8.443/92, c/c os arts. 1º, inciso I; 17, inciso I; 143, inciso I; 207, 208 e 214, incisos I e II do Regimento Interno/TCU, em:
a) Sobrestar o julgamento das contas dos responsáveis Antônio Carlos Ferreira, CPF XXX.168.297-XX, e Roberto Derzie de Sant'Anna, CPF XXX.689.591-XX, até que seja proferida decisão definitiva no âmbito do TC Processo 031.119/2019-0;
b) Julgar regulares as contas da Sra. Deusdina dos Reis Pereira, CPF XXX.512.396-XX, dando-lhe quitação plena;
c) Julgar regulares com ressalva as contas do Sr. Gilberto Magalhães Occhi, CPF XXX.478.847-XX, em face da impropriedade apurada no Processo Disciplinar e Civil DF.5105.2019.C.000010 (descumprimento do MN RH 200) , dando-lhe quitação;
	d) Orientar a Secretaria de Controle Externo Sistema Financeiro Nacional e dos Fundos de Pensão a acompanhar o trâmite do TC Processo 031.119/2019-0, propondo ao relator do TC Processo 000.999/2019-0 a remoção do sobrestamento quando for o caso; e
f) Informar aos interessados que o presente Acórdão pode ser acessado por meio do endereço eletrônico www.tcu.gov.br/acordaos.
1. Processo TC-Processo 000.999/2019-9 (PRESTAÇÃO DE CONTAS - Exercício: 2018) 
	1.1. Responsáveis: Antônio Carlos Ferreira (XXX.168.297-XX) ; Deusdina dos Reis Pereira (XXX.512.396-XX) ; Gilberto Magalhães Occhi (XXX.478.847-XX) ; e Roberto Derzie de Sant Anna (XXX.689.591-XX) .
	1.2. Órgão/Entidade: Caixa Econômica Federal.
	1.3. Relator: Ministro Raimundo Carreiro.
	1.4. Representante do Ministério Público: Subprocurador-Geral Lucas Rocha Furtado.
	1.5. Unidade Técnica: Secretaria de Controle Externo do Sistema Financeiro Nacional (SecexFinan) .
	1.6. Representação legal: Leonardo Faustino Lima (123287/OAB-RJ) , Guilherme Lopes Mair (32261/OAB-DF) e outros, representando Caixa Econômica Federal. 
	1.7. Determinações/Recomendações/Orientações: não há."
2.	Transcrevo, a seguir, o inteiro teor do recurso manejado pelo Sr. Gilberto Magalhães Occhi, que foi juntado aos autos à peça 73, verbis.
"GILBERTO MAGALHÃES OCCHI, já qualificado nos autos em referência, vem tempestivamente1 à presença de V. Exa., com fundamento no art. 287 do Regimento Interno do Tribunal de Contas da União (RITCU) , opor EMBARGOS DE DECLARAÇÃO com efeitos infringentes contra o Acórdão 18203/2021-TCU-Segunda Câmara, consoante as razões aduzidas a seguir.
I. SÍNTESE DO PROCESSO E ACÓRDÃO EMBARGADO 
1. O processo em referência trata da Prestação de Contas da Caixa Econômica Federal (CEF) relativa ao Exercício Financeiro de 20172. 
2. Em 26/10/2021, a 2ª Câmara do TCU julgou regulares com ressalvas as contas do ora Embargante, dando-lhe apenas quitação - Acórdão 18203/2021-TCU-Segunda Câmara - dada "impropriedade apurada no Processo Disciplinar e Civil DF .5105.2019.C.000010 (descumprimento do MN RH 200) ". 
3. Conforme se verá a seguir, o acórdão embargado possui vício, de modo que os presentes aclaratórios merecem acolhimento. 
II. OMISSÃO QUANTO À CORRELAÇÃO MATERIAL ENTRE A SANÇÃO APLICADA E O PROCESSO DE PRESTAÇÃO DE CONTAS 
4. O acórdão embargado entendeu que o fato de o Embargante ter recebido sanção no Processo Disciplinar e Civil DF .5105.2019.C.000010 seria suficiente para permitir o julgamento com ressalvas de suas contas. 
5. A decisão colegiada foi omissa quanto à correlação material (pertinência temática) entre a sanção aplicada naquele procedimento e o objeto do processo em referência. 
6. Nos termos do art. 1º, §1º, da Instrução Normativa-TCU nº 84/2020, a prestação de contas é o instrumento pelo qual os administradores "apresentam e divulgam informações e análises quantitativas e qualitativas dos resultados da gestão orçamentária, financeira, operacional e patrimonial do exercício". 
7. No Processo Disciplinar e Civil DF .5105.2019.C.000010, o Embargante recebeu a sanção de advertência por ter agido (supostamente) com imprudência. 
8. A penalidade imputada decorreu de conduta considerada, pela Administração da CEF, como apta a ensejar em um eventual conflito de interesses. 
9. A questão não passou de mero mal-entendido, pois a própria CEF reconheceu, nos autos daquele feito administrativo, que a conduta do Embargante  (i) não gerou dano e  (ii) sequer foi apta a caracterizar um real conflito de interesses. Este fato aponta a insignificância da sanção recebida pelo ora Embargante, de modo que não pode justificar uma ressalva na aprovação de suas contas. 
10. O julgamento regular das contas com ressalva ocorre nas hipóteses em que o Tribunal verificar impropriedades (art. 16, II, da Lei nº 8.443/92) . 
11. Em tais ocasiões, o TCU determina ao responsável, ou ao seu sucessor, "a adoção de medidas necessárias à correção das impropriedades ou faltas identificadas, de modo a prevenir a ocorrência de outras semelhantes" (art. 18 da Lei nº 8.443/92) . 
12. A insignificância da falta disciplinar praticada pelo Embargante é tamanha que o acórdão embargado sequer aponta a medida necessária para corrigir a impropriedade. 
13. A ausência de importância do fato apurado no Processo Disciplinar e Civil DF .5105.2019.C.000010 aponta pela impossibilidade de sua utilização para considerar as contas do Embargante como "regulares com ressalvas". 
14. Este TCU deve se pronunciar, nesse diapasão, a respeito da correlação material entre a sanção de advertência aplicada ao Embargante e a conclusão do acórdão embargado - julgamento de suas contas com ressalva. 
III. PEDIDOS 
15. Ante o exposto, o Embargante requer o acolhimento dos presentes declaratórios, com efeitos infringentes, para reconhecer a omissão perpetrada e verificar: 
 (i) a ausência de pertinência temática entre a conclusão do acórdão (julgamento regular das contas) e o motivo que a ensejou (sanção de advertência) , dada a insignificância deste; 
 (ii) em consequência do apontamento realizado no item anterior, determinar a reforma do acórdão recorrido para julgar regulares, sem ressalvas, as contas do Embargante. 
16. O Embargante aproveita para informar que atualmente está domiciliado na SQN 109, Bloco M, Apartamento 606, CEP 70752-130. 
17. Por essa razão, o Embargante requer que os próximos ofícios desta Corte de Contas sejam encaminhados para o endereço descrito no parágrafo anterior. 
18. Por fim, o Embargante requer que todas as publicações sejam efetuadas exclusivamente em nome do advogado Walter José Faiad de Moura, inscrito na OAB/DF nº 17.390, sob pena de nulidade (artigo 272, §2º e 5º, CPC/2015) ."  (grifos no original) 
É o Relatório.

Leonardo Faustino Lima (123287/OAB-RJ), Guilherme Lopes Mair (32261/OAB-DF) e outros, representando Caixa Econômica Federal; Walter José Faiad de Moura (17.390/OAB-DF), representando Gilberto Magalhães Occhi.

PRESTAÇÃO DE CONTAS. CONTAS REGULARES COM RESSALVA. EMBARGOS DE DECLARAÇÃO. CONHECIMENTO. OMISSÃO. ACOLHIMENTO DO RECURSO COM EFEITOS INFRINGENTES. CONTAS REGULARES. QUITAÇÃO PLENA. CIÊNCIA AOS INTERESSADOS.

PRESTAÇÃO DE CONTAS (PC)

Secretaria de Controle Externo do Sistema Financeiro Nacional (SecexFinan).

Os embargos de declaração opostos pelo Sr. Gilberto Magalhães Occhi contra o Acórdão 18203/2021-TCU-Segunda Câmara, de minha relatoria, podem ser conhecidos, visto que estão presentes os requisitos previstos no artigo 34, § 2º, da Lei 8.443, de 1992 e no artigo 287, § 3º, do RI/TCU.
2.	O Embargante, que teve suas contas julgadas pela Decisão ora embargada, foi notificado por meio do Ofício nº 61.482/2021-SEPROC no dia 5/11/2021, conforme se vê à Peça 69. Dessa forma, o prazo de 10 (dez) dias corridos para opor embargos de declaração se iniciou no dia 8/11/2021 (art. 185, §1º, do RITCU) e escoará em 16/11/2021. Portanto, o recurso é tempestivo, já que foi interposto em 16/11/2021. Além disso, o embargante alega a existência de omissão no decisum combatido.
3.	Como visto no Relatório antecedente, o Tribunal julgou regulares com ressalvas as contas do Sr. Gilberto Magalhães Occhi, referentes à sua gestão à frente da Caixa Econômica Federal no exercício de 2017.
4.	As ressalvas se deram em face do Processo Administrativo DF.5105.2019.C.000010 (descumprimento do MN RH 200) " (item "c" do Acórdão 18203/2021-TCU-Segunda Câmara) .
5.	Ocorre que a própria CEF reconheceu, nos autos daquele feito administrativo, que a conduta do Embargante, além de não gerar dano, não caracterizou um real conflito de interesse (peça 48) .
6.	Esse fato, que deveria ter afastado a ressalva nas contas do Sr. Gilberto Magalhães Occhi, não foi considerado pelo Tribunal quando da apreciação do mérito das presentes contas. Resta configurado, portanto, a omissão na Decisão embargada.
7.	Sendo assim, os embargos opostos pelo Sr. Gilberto Magalhães Occhi contra o Acórdão 18203/2021-TCU-Segunda Câmara, de minha relatoria, devem ser acolhidos, com efeitos infringentes, para que as contas do embargante sejam julgadas regulares, dando-lhe quitação plena.
8.	Ante o exposto, voto por que o Tribunal adote a minuta de acórdão que ora submeto à apreciação deste Colegiado.
  
TCU, Sala das Sessões, em 30 de novembro de 2021.
RAIMUNDO CARREIRO 
Relator